【裁判字號】    98,易,193
【裁判日期】    980330
【裁判案由】    詐欺
【裁判全文】
臺灣彰化地方法院刑事判決  98年度易字第193號
公  訴  人  臺灣彰化地方法院檢察署檢察官
被      告  甲○○
上列被告因詐欺案件，經檢察官提起公訴（97年度偵字第11004
號），本院判決如下：
    主  文
甲○○幫助意圖為自己不法之所有，以詐術使人將本人之物交付
，處有期徒刑陸月，如易科罰金，以新臺幣壹仟元折算壹日。
    事  實
一、甲○○雖預見將帳戶提供予他人，可能幫助取得帳戶之人作
    為實行詐欺取財犯罪使用，藉以隱匿其真實身分，而躲避犯
    罪偵查機關追查，竟仍於不違背其本意下，基於幫助他人詐
    欺取財之不確定故意，於民國97年4月18日至6月25日間之某
    日，在不詳地點，將其開設於合作金庫商業銀行彰儲分行帳
    號0000000000000號帳戶之存摺、金融卡及密碼，交付予真
    實姓名年籍不詳之成年人。其後，該成年人及其所屬之詐欺
    集團成員意圖為自己不法所有，基於詐欺取財之犯意聯絡及
    行為分擔，由該詐欺集團內自稱「奇摩通訊行人員」之真實
    姓名年籍不詳之成年人，於97年6月26日22時16分許，撥打
    電話予乙○○，誆稱：陳女先前之交易金額重覆扣款，要依
    指示操作自動櫃員機以便退款云云，使乙○○不疑有他，陷
    於錯誤，於97年6月26日，依該詐騙集團人員指示，親至ATM
    自動櫃員機操作按鍵，先後將新臺幣（下同）29999元（起
    訴書誤載含手續費17元）、4164元匯入甲○○之前揭合作金
    庫銀行彰儲分行帳戶內，上開二筆匯款金額旋於同日遭該詐
    欺犯罪集團人員提領一空。嗣後乙○○驚覺受騙，始報警循
    線查獲上情。
二、案經彰化縣警察局彰化分局報告報告臺灣彰化地方法院檢察
    署檢察官偵查起訴。
    理  由
一、按被告以外之人於審判外之言詞或書面陳述，除法律有規定
    者外，不得作為證據。被告以外之人於審判外之陳述，雖不
    符前4條之規定，而經當事人於審判程序同意作為證據，法
    院審酌該言詞陳述或書面陳述作成時之情況，認為適當者，
    亦得為證據。當事人、代理人或辯護人於法院調查證據時，
    知有第159條第1項不得為證據之情形，而未於言詞辯論終結
    前聲明異議者，視為有前項之同意。刑事訴訟法第159條第1
    項、第159條之5分別定有明文。經查，證人即告訴人乙○○
    於警詢時之證述，雖屬被告以外之人於審判外之言詞陳述，
    為傳聞證據，然被告於本院準備程序既同意將之引為證據，
    且經本院於審理時當庭直接提示而為合法之調查，被告未於
    言詞辯論終結前聲明異議，本院復審酌該言詞陳述係由證人
    出於自由意識而陳述，並無非法取證之情況，依刑事訴訟法
    第159條之5之規定，認上開證人於警詢時之證述，應得採為
    認定本件犯罪事實所憑之證據。
二、訊據被告甲○○固坦承其有申辦合作金庫銀行彰儲分行帳號
    0000000000000帳戶之存摺、金融卡及密碼，及乙○○遭上
    開詐騙集團人員詐騙，使陳女於97年6月26日晚上，依該詐
    騙集團人員指示至ATM自動櫃員機操作按鍵二次，先後將
    29999元、4164元匯入其前揭合作金庫銀行彰儲分行帳戶內
    後，即遭該詐欺集團人員提領一空之事實，然矢口否認有何
    幫助詐欺取財之犯行，辯稱：伊沒有將上開帳戶交給年籍姓
    名不詳之人，伊不知何時弄丟的，所以沒有報遺失；於97年
    8、9月間，因警方通知，始知停放在彰化火車站前之機車內
    之合作金庫銀行彰儲分行帳號0000000000000帳戶之存摺、
    金融卡及郵局帳戶遺失，為詐騙集團所使用；伊上開存摺、
    提款卡、身分證放置在機車行李箱係為方便使用或補登存摺
    ，伊的印章也隨時攜帶放在口袋云云。經查：
  (一)被告辯稱：伊是97年8、9月間，因警方通知，始知悉停放在
    彰化火車站前之機車內之合作金庫銀行彰儲分行帳號000000
    0000000帳戶之存摺、金融卡及郵局帳戶遺失，為詐騙集團
    所使用云云。依一般常情觀之，帳戶之提款卡及密碼苟確係
    一般日常生活金錢往來交易所必須使用之物件，若遺失，怎
    會有不被發現之情形，況被告自陳該帳戶為薪資帳戶，其重
    要性更非一般，理應可預期遺失時必會隨時申請掛失止付，
    以免遭他人不法使用亦或造成金錢或其他利益之損失，而被
    告卻未向銀行機構申請或辦理相關遺失或止付之手續，已與
    常情有違甚明。另被告於警詢時供述：伊於97年3、4月間，
    將上開帳戶提款卡及存簿放置在機車置物箱，於同年7月間
    ，接到警方通知才知道存簿遺失，不知道在何地遺失云云；
    另於偵訊時供稱：上開帳戶，警察通知伊時作筆錄時，伊才
    知道帳戶存摺、金融卡遺失，至於如何遺失，伊不知道云云
    ；復於本院準備程序供述：伊常丟東西，身分證也剛剛弄丟
    ，於97年6月25日補發，身分證與上開帳戶沒有放在一起，
    是另外丟的云云；於本院審理時供稱：伊於於是97年8、9月
    間，因警方通知，才知道伊停放在彰化火車站前之機車行李
    箱內裡面，遺失合作金庫銀行彰儲分行帳號0000000000000
    帳戶之存摺、金融卡，同時業遺失身分證云云，觀之被告先
    後對上開帳戶是否與身分證是否放在一起，及該二文件之遺
    失時、地點之辯詞，反覆不一，參以被告對於其身分證遺失
    既知申請補發，豈有知其帳戶遺失卻不知掛失、補發，放任
    不管之理？另依卷附上開帳戶交易明細表觀之（參見偵卷第
    11頁），被告於90年7月4日開設上開帳戶後至97年4月21日
    止，被告均以金融卡為提款方式，未曾持存簿至櫃臺提領現
    金，且上開期間僅金融卡提款9次而已，自無補登存摺之需
    要；又上開帳戶內，其薪資轉帳最後一筆7776元，於97年4
    月16日匯入，其於97年4月16日至18日分別提領後，該帳戶
    存款餘額僅有13元，截至97年6月21日前，也無任何交易紀
    錄等情，依此，被告顯無將上開銀行帳戶之存摺、提款卡隨
    時置放在機車置物箱內之必要，且被告將上開帳戶之印章放
    在隨身衣物口袋內，已據其於本院審理時自承在卷，堪認其
    認識印章為個人之重要物品，不會恣意放置；相對於本件帳
    戶、金融卡及密碼同屬個人重要物品，其卻隨意擺放在機車
    置物箱內，並停放在火車站附近而不加妥善存放達數月，顯
    與一般常情不符。故被告前揭辯解，無非係事後卸責之詞，
    要不足採。又被告於警詢及本院審理時均自承：提款卡密碼
    未告訴他人，該密碼為其生日云云。然按諸社會常情，欲使
    用提款卡領取款項者，須於金融機構設置之自動櫃員機上依
    指令操作，並輸入正確之密碼，方可順利領得款項，由此可
    見，如非經帳戶所有人同意、授權而告知提款卡密碼等情況
    ，單純持有提款卡之人，欲隨機輸入號碼而領取款項之機會
    ，以提款卡密碼之設計，不法之人任意輸入號碼而與正確之
    密碼相符者，機率微乎其微。又衡諸一般人使用金融機構帳
    戶提款之習慣，為避免遺失存摺或提款卡時，帳戶內之存款
    遭人盜領，通常均將提款卡、存摺與密碼分別存放，而不至
    於將密碼記載於提款卡上或與提款卡同時存放，否則密碼之
    設定即失其意義，據此，被告豈有忘記或記錯密碼之可能，
    更無將密碼書寫在提款卡上之必要，足徵被告此部分抗辯，
    顯係臨訟杜撰之詞，不足採信。再衡以上開銀行帳戶之提款
    卡及帳戶存簿苟確係被告所遺失，則取得者理應可預期遺失
    之人必會隨時申請掛失止付，詐欺集團成員豈會在大費周章
    詐騙被害人後，指示其匯款至隨時可能因掛失止付而無法使
    用之帳戶內，而自陷於一方面無法提領所詐得款項以遂行犯
    罪目的，他方面又受有刑事偵緝危險之窘境？從而，詐欺集
    團成員若非確定該帳戶所有人不會報警或掛失止付，以確定
    渠等能自由使用該帳戶提款、轉帳，當不致於以該帳戶從事
    犯罪，可知詐欺集團成員應不會使用來路不明未談妥交易之
    帳戶、或使用遺失之帳，充為匯款工具。
  (二)次查，被告於97年4月18日提款100元後，即不曾使用上開帳
    戶，既經被告於偵查時自承無訛，其後上開帳戶至97年6月
    25 日，始有存、提款之紀錄，是以被告應於97年4月18日之
    後至同年6月25日間之某日，將上開帳戶交付予他人一節，
    應可認定。綜上所述，被告上開抗辯，顯係為圖卸責之詞，
    不足採信。本件事證明確，被告幫助詐欺取財之犯行，堪以
    認定。
三、按刑法上之幫助犯，係對於犯罪與正犯有共同之認識，而以
    幫助之意思，對於正犯資以助力，而未參與實施犯罪之行為
    者而言（最高法院75年度臺上字第1509號、88年度臺上字第
    1270號判決意旨參照）。是如未參與實施犯罪構成要件之行
    為，且係出於幫助之意思提供助力，即屬幫助犯。查前揭真
    實姓名、年籍均不詳之詐欺集團成員於意圖為自己不法所有
    之犯意，以上述之方式，使上述被害人陷於錯誤，因而交付
    本人之財物，該不詳之成年人係犯刑法第339條第1項之詐欺
    取財罪。被告基於幫助詐欺之不確定故意，提供上開帳戶之
    存摺、金融卡、密碼作為匯款專戶，幫助其集團成員等不詳
    姓名年籍者共同詐取被害人之款項，核被告所為，係犯刑法
    第30條第1項前段、第339條第1項之幫助詐欺取財既遂罪。
    被告係以單一幫助行為先後侵害被害人乙○○財產法益，觸
    犯相同二罪名，為想像競合犯，應從一重之幫助詐欺取財罪
    論處。被告提供帳戶幫助他人犯詐欺取財罪，為從犯，本院
    衡其犯罪情節較正犯為輕，依刑法第30條第2項規定，按正
    犯之刑減輕之。至上揭詐欺集團成員等人，為前開詐欺取財
    犯行，有犯意聯絡及行為分擔，固均為共同正犯，惟幫助犯
    係從犯，從屬正犯而成立，並非實施正犯，當無「幫助共同
    」可言（司法院70廳刑一字第1104號函亦同此見解），附此
    敘明。另查起訴書誤載被害人乙○○逾97年6月26日匯款
    29999元，含手續費17元，及漏載被害人於同日另匯一筆款
    項4164元之部分，業據公訴人於本院審理時補正，併此說明
    。爰審酌被告將金融機構帳戶交付予詐欺集團使用，其個人
    所得之不法利益雖屬有限，然造成偵查犯罪機關事後追查贓
    款及詐欺集團成員極為困難，致使詐欺集團更加猖獗氾濫，
    對於社會治安之危害程度不容小覷，且本件事證至為灼然，
    竟猶飾詞以辯，毫無悔意，自不能輕縱，考量被害人所受前
    揭損害金額，及其品行、生活狀況、智識程度、犯罪之動機
    、目的、手段等一切情狀，量處如主文所示之刑，並諭知易
    科罰金之折算標準。
據上論斷，應依刑事訴訟法第299條第1項前段，刑法第30條第1
項前段、第2項、第339條第1項、第41條第1項前段，刑法施行法
第1條之1，判決如主文。
本案經檢察官鄭少玨到庭執行職務。
中    華    民    國    98    年    3     月    30    日
                  刑事第六庭    審判長法  官  王義閔
                                      法  官  鄭舜元
                                      法  官  張德寬
以上正本證明與原本無異。
如不服本判決，應於收受判決後10日內向本院提出上訴書狀，並
應敘述具體理由；其未敘述上訴理由者，應於上訴期間屆滿後20
日內向本院補提理由書（均須按他造當事人之人數附繕本「切勿
逕送上級法院」）。
告訴人或被害人對於判決如有不服具備理由請求檢察官上訴者，
其上訴期間之計算係以檢察官收受判決正本之日期為準。
中    華    民    國    98    年    3     月    30    日
                                      書記官  黃得翔
附錄本案論罪科刑法條全文：
中華民國刑法第339條
（普通詐欺罪）
意圖為自己或第三人不法之所有，以詐術使人將本人或第三人之
物交付者，處5年以下有期徒刑、拘役或科或併科1千元以下罰金
。
以前項方法得財產上不法之利益或使第三人得之者，亦同。
前二項之未遂犯罰之。


司法院資訊處製作；財團法人民間司法改革基金會備份。
